【裁判字號】    94,訴,4099
【裁判日期】    951205
【裁判案由】    新型專利舉發
【裁判全文】
臺北高等行政法院判決
                                    94年度訴字第04099號
                              .
原      告  雃博股份有限公司
代  表  人  甲○○（董事長）
訴訟代理人  丙○○
被      告  經濟部智慧財產局
代  表  人  蔡練生（局長）
訴訟代理人  丁○○
參  加  人  台欣國際股份有限公司
代  表  人  乙○○（董事長）
訴訟代理人  陳長文律師
複  代理人  陳初梅律師
訴訟代理人  蔣大中律師
上列當事人間因新型專利舉發事件，原告不服經濟部中華民國94
年11月10日經訴字第09406138890 號訴願決定，提起行政訴訟，
本院判決如下：
    主  文
原告之訴駁回。
訴訟費用由原告負擔。
    事  實
一、事實概要：原告於民國（下同）86年8 月1 日以「氣墊床之
    回溯警示裝置」向被告（原經濟部中央標準局，88年1 月26
    日改制為經濟部智慧財產局）申請新型專利，經被告編為第
    00000000號審查，准予專利，並於公告期滿後，發給新型第
    136159號專利證書。嗣參加人以系爭專利有違核准時專利法
    第98條第1 項第1 款及第2 項之規定，對之提起舉發。案經
    被告審查，於94年2 月16日以（94）智專三（三）05077 字
    第09420151200 號專利舉發審定書為「舉發成立，應撤銷專
    利權」之處分。原告不服，提起訴願，遭決定駁回，遂提起
    行政訴訟。本院因認本件撤銷訴訟之結果，參加人之權利或
    法律上利益將受損害，爰依參加人之聲請，裁定允許其獨立
    參加被告之訴訟。
二、兩造聲明：
    (一)原告聲明：
      1.撤銷原訴願決定及審定。
      2.訴訟費用由被告負擔。
    (二)被告聲明：
      如主文所示。
三、兩造之爭點：
    系爭專利是否有違核准時專利法第98條第2 項進步性之規定
    ，不符新型專利之要件？
    (一)原告主張：
      1.被告所據以為「舉發成立」之審定者，在於系爭專利，
        亦即第00000000號專利申請案，於結合證據1 ，亦即英
        國第796,746 號專利，以及證據2 ，亦即美國第
        5,117,518 號專利下，為顯而易知，不具進步性；惟論
        點與事實有誤，茲分述如下：
        (1)按「非顯而易知性」或「進步性」之認定，固可結合
          文件，惟應就每一請求項之發明之整體為對象，亦即
          將發明所欲解決的問題，解決問題的技術手段及對照
          先前技術之功效作為一「整體」以為考量，「逐項進
          行判斷」，惟揆諸原審定或決定，並未能針對被舉發
          案之申請專利範圍第1 項之所有文字為「整體」考量
          ，而只是以「對應於回溯袋」及對應於「警示燈」存
          在於先前技藝中，遽以認定，自屬誤謬，其理由如下
          ：
          實則，該兩證據中並不具有被舉發案申請專利範圍
            第1 項所列述之「‧‧‧於氣墊床與充氣泵連接之
            管路上延伸出一管路連接一回溯囊‧‧‧」，如被
            舉發之圖1 、圖2 及圖3 所示，本案之裝置係設於
            氣墊床與充氣泵連接之管路60上延伸出一管路（接
            管）41連接一回溯囊40，是以，其不管是進氣與出
            氣都是經由管路41，並與管路60間形成一封閉之系
            統，惟證據1 無該裝置；證據2 ，其「氣囊」4 之
            一係直接連通於旋轉閥（rotary valve）7 ，而非
            連接至對應於系爭案之充氣泵之壓縮機（
            connynessor ）6 ，因此，兩先前技藝俱無揭示與
            其相同之元件或限制條件。
          申請專利範圍第1 項進一步列述「‧‧‧回溯囊之
            側邊設有一微動開關，微動開關之輸出端子連結有
            指示燈或聲音警示器」，亦即，如被舉發案之圖1
            、圖3 及圖4 所示者，回溯囊40之側邊緊鄰設置一
            微動開關20，微動開關20之輸出端子22連結有指示
            燈51或聲音警示器52；惟證據1 並無回溯囊及其側
            邊之微動開關，而證據2 之充氣構件4 之一側亦無
            微動開關及輸出端子，易言之，即使結合此兩案，
            亦無法呈現申請專利範圍第1 項之「回溯囊之側邊
            設有一微動開關，微動開關之輸出端子連結有指示
            燈或聲音警示裝置」等限制條件。
          經查專利審查基準第2-3-5 頁對引證文件之相關規
            定，亦準用於非顯而易知性或進步性之審查，其明
            白述及：「應以引證文件公開之內容為準‧‧‧」
            ，亦即，係以證據1 及證據2 所公開之內容為依據
            ，惟揆諸被告之審定理由(九)稱：「惟就系爭案申請
            專利範圍第1 項「‧‧‧該回溯警示裝置於氣墊床
            與充氣泵之管路延伸一管路連接一回溯囊之側邊設
            有一微動開關」與證據2 「於氣墊床與空氣床縮機
            連接之管路上延伸出一管路連接可充氣膨脹囊袋體
            ，並藉由可充氣膨脹囊袋件感受管路氣體壓力之變
            化推壓一由彈簧偏壓2 偏壓之樞轉片」係使用相同
            之技術手段，實與事實不符，蓋所謂「相同的技術
            手段」係指其元件與作動完全相同，始克當之，經
            查若「彈簧2 偏壓之樞轉片」與「微動開關」為相
            同之技術手段，恐怕熟習該項技藝人士不會相信並
            斥為無稽之談，而且，該樞轉片5 之一端，係為洩
            放管（bleed tabe）10之封口（secl）而無電氣訊
            號，是以，兩者斷非「相同的技術手段」，易言之
            ，證據2 之樞轉片5 並無法作電氣訊號之切換，而
            是控制封口而已。
          另原審定理由(九)點繼稱：另系爭案申請專利範圍第
            1 項「‧‧‧微動開關之輸出端子連結有指示燈或
            聲音警示器；當氣墊床內部之氣壓改變時，該回溯
            囊隨著氣壓之改變膨脹或萎縮，促使微動開關導通
            指示燈，藉以顯示出氣墊床之狀態者」之技術特徵
            ，與證據2 之1 管路連接可膨脹囊袋件結合證據1
            當壓力感知構件模片感受管路氣體壓力超出設定值
            ，促使開關導通警示燈，藉以顯示或警示氣墊床之
            氣體壓力狀態之技術特徵相同」云云，亦與事實有
            誤，蓋證據1 或證據2 俱無顯示「微動開關之輸出
            端子連結有指示燈或聲音警示器」之技術態樣，證
            據1 所示者，其開關（switch）37係分離於一槓桿
            36，並非如系爭專利之連結於「輸出端子」；事實
            上，其開關37係另外具電源供應，而非如系爭專利
            之「以輸出端子連結」有指示燈或聲音警示器，相
            信系爭專利之圖3 及圖4 即可一目瞭然，因此，被
            告之認定，顯然背離事實。
      3.按非顯而易知性或進步性之審查，應避免主觀認定，而
        是有一套認定之規範，如專利審查基準中即述及：「就
        發明所欲解決的問題而言，引證文件的技術內容是否促
        使該發明所屬技術領域中具有通常知識者將其所揭露的
        技術內容組合在一起」，實則，以所欲解決問題而言，
        系爭專利開宗明義於創作說明中即述及：「本創作氣墊
        床之回溯警示裝置，特別是指一種用來顯示氣墊床是否
        受損之回溯裝置」，且於其後亦述及「‧‧‧氣墊床難
        免會有破損或其他原因使氣墊床自動洩‧‧‧」，因此
        ，於申請專利範圍第1 項即述及「‧‧‧飽和或壓力不
        足狀態之氣墊床之回溯警示裝置」，惟證據1 之發明目
        的，係為「超壓」之示警，與系爭專利背道而馳；而證
        據2 亦為超壓時之調整，亦與系爭專利不同。是以，此
        兩先前技藝所欲解決之目的，與系爭專利除了截然不同
        外，可稱「反向教示（teach away）」，亦可稱為「不
        相關的技術領域」，因此，系爭專利相對於此兩先前文
        件言，屬非顯而易知。
      4.此外，於非顯而易知性或進步性之判斷時，在文件結合
        上，亦即就組合的動機言，亦必須具合理的動機，揆諸
        此兩件先前技藝，彼此間均無任何及可與對方結合，且
        發明動機迥異於系爭專利，此係熟習該項技藝人士於知
        悉此兩文件下，無法顯而易知地將之結合，進而獲致系
        爭專利之技術特徵。
      5.系爭專利之申請專利範圍第2 項列述為「‧‧‧其中，
        該回溯囊與微動開關係設置於一殼體內部，並由該殼體
        將回溯囊與微動開關固定於適當位置」，惟引證之證據
        1 或證據2 均無揭示任何微動開關，而證據2 之對應殼
        內係為「彈簧，偏壓片及充氣囊」，是以，兩者並非相
        同之技術。
      6.另申請專利範圍第3 項則進一步限定「回溯囊之兩側設
        有承壓板，並由承壓板間接控制微動開關」，惟證據1
        之充氣囊只有一側具有一樞轉片，且該樞轉片所控制者
        係為封口而非電動開關，另證據2 則無「回溯袋之兩側
        設有承壓板」之限制條件，因此，即使結合證據1 與證
        據2 ，並不會使系爭專利之申請專利範圍第2 至3 項為
        顯而易知，且在獨立項為具專利要件下，附屬項，亦即
        申請專利範圍第2 至4 項亦具專利要件。
      7.參加人於補充理由1 稱：「惟查原告既要求就整體考量
        ，又要求與前案逐字對應，顯屬自相矛盾」，此論述乃
        參加人刻意曲解所致，按專利審查基準第2-3-20頁揭示
        ：「進步性之審查應以每一請求項中所載之發明的『整
        體』為對象，亦即將該發明所欲解之問題，解決問題的
        技術手段及對照先前技術之功效作為一整體予以考量，
        逐項進行判斷」，而所謂之「技術手段」則取決於「元
        件及其組立後之空間形態」。故審查進步性時，得以多
        份引證文件中之全部或部分技術內容的組合，或一份引
        證文件中之部分技術內容的組合，或引證文件中之技術
        內容與其他形式已分開之先前技術內容的組合，判斷申
        請專利之發明是否能輕易完成。此即代表進步性的審查
        ，於前述之各種組合中，仍須與系爭專利申請專利範圍
        所載的技術手段，例如結構、組成、動作、相對位置進
        行比對，當然不免有逐字對應之情況，故參加人之立論
        實屬偏頗無理。
      8.尤其是參加人稱：「蓋此一領域中人均知管路中加入『
        閥 (valve)』的使用乃管路設計之常態，目的係輔助管
        路系統的運作，避免流體逆流等不易掌握之情事發生，
        故旋轉閥並非主要的設計結構」乙節，係凸顯參加人難
        以自圓其說時，則選擇性的進行切割，此種「鋸箭」法
        往往偏離專利審查之比對原則。事實上，該證據2 （美
        國第5,117,518 號專利）係為一種充氣裝置，其技術內
        容已揭示原告所核准之專利公告編號278345所列示之「
        先前技術」，請參閱該附件1 圖1 及圖2 ，在此將其技
        術手段節錄如下：「所述之充氣裝置如圖1 所示，主要
        包括有一泵浦 (1)、一氣體方向控制閥 (2)及一氣壓控
        制器 (3)；當泵浦 (1)輸送氣體時，經由13通管
         (11) 分別輸送氣體到氣體方向控制閥 (2)及氣壓控制
        器 (3) 之 排氣室 (31) ，其中，氣體方向控制閥 (2)
        可將輸入氣壓交互由兩根進氣管 (21、22) 輸入氣壓控
        制器 (3) 再 提供給氣墊床 (4)，而排氣室 (31) 在正
        常使用下為關閉狀態，故使泵浦 (1)提供的進氣壓可供
        給氣墊床 ( 4) 作動。當輸入氣墊床 (4)的氣壓太大，
        則氣壓控制器(3) 之排氣室 (31) 開啟，使泵浦 (1)之
        輸出氣體部份由排氣室 (31) 洩出，如此即可分散氣墊
        床 (4)的進氣壓力，使氣墊床不會因為壓力太大而產生
        不良影響。因此所述充氣裝置之氣壓控制器，若壓力的
        控制不當，則會造成氣墊床太軟或太硬，進而影響其功
        效，使病患無法得到應有的療效」。由於該附件1 之先
        前技術與證據2 之元件名稱明顯不同，且為釐清兩者之
        結構之差異，茲列表如下，以利進行比對：
        附件1                       證據2
        泵浦 (1)                    空氣壓縮機 (6)
        氣體方向控制閥(2)           旋轉閥 (7)
        進氣管 (21、22)             氣體供應線 (14)
        氣壓控制器 (3)              氣壓控制器 (未標號)
        排氣室 (31)                 殼體 (15)
        氣囊(32)                    可充氣膨脹構件 (4)
        蓋板 (33)                   樞轉板 (5)
        調節鈕 (35) 之彈簧 (未標號) 彈 簧 (2)
        蓋板33末端之墊片 (未標號)   密 封 (9)
        氣墊床 (4)                  氣墊床 (1)
      9.而該附件1 之先前技術的氣壓控制器作用在於：
        「係於殼體上設有一排氣室(31)，該排氣室(31)內設有
        一氣囊(32)及一蓋板(33)，且蓋板(33)末端頂持於排氣
        口(34)，排氣口(34)銜接泵浦(1) 之排氣管(12)，蓋板
         (33) 底部則設有一調節鈕(35)彈性頂持蓋板(33)，使
        排氣口(34)封閉，則泵浦所有的進氣壓都會經進氣室
         (36) 而供給氣墊床；當氣墊床內的氣壓太高時，則壓
        力回授，會由進氣室(36)底部供給氣囊(32)充氣，則氣
        囊漲大壓制蓋板(33)，使蓋板(33)偏位而開放排氣口
         (34) ，則泵浦之輸出氣壓部份由排氣口(34)洩出，俾
        減輕供應氣壓；俟氣墊床的氣壓逐漸減輕時，則氣囊
         (32) 消氣，調節鈕(35) 之 彈性件逐漸將蓋板(33)向
        上頂，使排氣口(34)之排氣減小，直到氣墊床之壓力恢
        復正常，排氣口(34) 重 新封閉為止」，是以，該氣壓
        控制器之結構完全等同於證據2 之殼體(15)內部所設置
        的可充氣膨脹構件(4) 、樞轉板(5) 、彈簧(2) 及密封
         (9)，故該證據2 基本上亦為一種氣壓控制器，其理自
        明。
      10.另由該附件1 之先前技術的氣壓控制器缺點則在於：「
        由上述習知氣壓控制器之結構不難看出，其構件相當複
        雜，相對的製造成本也很昂貴。尤其嚴重的缺失，是在
        壓力的控制上難以達到精確的調整標準。主要是因為其
        結構複雜。當壓力太大時，回授的壓力必須經過進氣室
        而令氣囊充氣，藉氣囊壓制蓋板，而另一方面蓋板又由
        調整鈕的彈性頂持來保持向上的彈性恢復力，因此蓋板
        的偏位程度是由上、下壓力的平衡點來決定，使蓋板經
        常處於忽上忽下的晃動狀態，造成排氣口的排氣忽大忽
        小，無法穩定的排氣到一定的程度停止，因此難以精確
        的調整壓力。再者，壓力太大時，回授的壓力除了供給
        氣囊充氣外，亦會回授到泵浦供氣的三通管 (11) ，使
        連接於排氣口的氣壓相對增加，則洩出的氣體流量加快
        ，亦會衝擊蓋板，使蓋板開口變大。另外，進氣室、排
        氣室內設置太多的構件，要達到完全密閉殊屬不易，在
        製造及品管上必須相當精密的儀器，亦有增加成本之，
        且氣囊係由具彈性之材料所製成，因此在壓制蓋板時會
        產生極大壓力差，所以調整鈕之旋轉角度與壓力間呈非
        線性關係；是以，該習知充氣裝置之氣壓控制器會使使
        用者花費了昂貴的費用後，仍無法達到應有的效用，實
        有改良之必要」。故由前述對附件1 先前技術之充氣裝
        置的整體描述，其旋轉閥7 （氣體方向控制閥）確實為
        不可或缺者，且具有超壓時之洩壓保護，及利用可機械
        性偏位之樞轉片5 啟閉密封9 ，以控制排氣或充氣。故
        參加人所提及該旋轉閥並非主要的設計結構，應與事實
        不符。
      11.參加人於補充理由2 稱「然觀被告之舉發審定理由(七)中
        係謂，證據1 利用一膜片感受管路氣體壓力之變化，推
        壓操作桿使其觸動開關，以點亮一警示燈38；可見系爭
        案之微動開關及警示燈等對應元件係在證據1 中出現。
        而被告之舉發審定書理由(八)中係謂，證據2 設有可充氣
        膨脹囊袋件 (inflatable member 4)，當氣壓超出設定
        值時，該囊袋件即推壓一樞轉片 (hinged flap 5)，藉
        以觸發洩壓裝置運作；可見與系爭案之回溯囊對應之元
        件為證據2 中之可充氣膨脹囊袋件 (inflatable
        member 4），而回溯囊側邊之微動開關係對應證據2 中
        之樞轉片。原告故意將證據1 、2 中已揭露之部分隱匿
        不寫，只提未揭露之部分，然而被告之審定書理由(九)正
        是根據證據1 、2 所揭露之對應元件與技術手段認定結
        合證據1 及證據2 可證明系爭案申請專利範圍第1 項不
        具進步性」乙節，由此可見參加人業已脫離專利審查之
        基本原則，此種在元件無法全然對應之情況下，亦牽強
        地將之任意結合，而無視於元件之隱含功能，實令原告
        難以苟同，舉凡熟悉該項技術者均知「微動開關」所隱
        含之功能包括觸動後『直接』的電氣訊號切換，以致帶
        有電源端子及輸出端子。反觀證據1 所示之膜片式壓力
        開關乃單純膜片32受壓後，推動推桿33，使操作桿36移
        動，而『間接』的觸及開關37，因該膜片式壓力開關不
        帶有電源及輸出端子的設置，而難以與微動開關相提並
        論。再者，證據2 之樞轉片5 、彈簧2 及樞軸3 之組合
        ，僅提供機械式之槓桿偏位作動，並無電氣訊號之切換
        ，自難以認定為相同的結構與功能。因此，原告於起訴
        理由第2 段 (2)中主張：「申請專利範圍第1 項‧‧‧
        回溯囊40之側邊緊鄰設置一微動開關20，‧‧‧輸出端
        子22連結有指示燈51或聲音警示器52；惟證據1 （GB79
        6746）並無回溯囊及其側邊之微動開關，而證據2 之充
        氣構件4 之1 側亦無微動開關及輸出端子，‧‧‧」故
        即使結合二證據亦無法得出如申請專利範圍第1 項之技
        術內容，並無不妥之處。
      12.參加人於補充理由3 稱「原告雖強調證據2 中之樞轉片
        與系爭案之微動開關並非相同，然熟知機械控制領域之
        人均能簡單置換此二者於其所欲控制之裝置中。此二者
        雖乍看為不同名詞，然而微動開關實係利用機械式之伸
        縮、旋轉或直線撥動之方式，使電路導通或斷開的裝置
        ，證據2 之樞轉片即為產生此種機械式之伸縮、旋轉或
        直線撥動之構造，今將其與證據1 之「推壓操作桿使觸
        動開關，以點亮一警示燈38」相結合時，因點亮警示燈
        需要電力，自然會想到將樞轉片置換成能產生電氣訊號
        輸出之微動開關以接通電力供應，相信業界中無人會認
        為此一置換有何困難之處。」乙節，然綜觀上述之立論
        ，參加人亦認同微動開關除具必要之機械構件外，並藉
        由電源端子及輸出端子與機械構件之相互作用，而隱含
        電路導通或斷開的裝置，而將證據2 之樞轉片結合證據
        1 之推壓操作桿及觸動開關，以點亮一警示燈相結合時
        ，即與微動開關相同，誠屬無稽，因微動開關之機械動
        作及電氣訊號切換係由單一裝置所完成，而將證據1 及
        證據2 部分技術容組合，其係由一連串複雜的機械作動
        ，方能推壓操作桿間接的觸動開關，足見該樞轉片、推
        壓操作桿及開關並非單一裝置所能包含，且其電源係額
        外配置，而非連接於微動開關之電源端子。因此，依原
        告之論，被舉發案係「將他新型構成要件之一部份，以
        其他已知之構件來置換，從而獲得元件省減、組裝方便
        ，動作確實等功效，自屬增進功效之範疇，而符合進步
        性之專利要件。尤有進者，參加人另舉證參證1 號，並
        指明「微動開關與證據2 中樞轉片運動之對照圖」，更
        凸顯參加人專利認知之不足，如圖所示，被舉發案僅須
        利用單一之微動開關即可獲致回授壓力與電氣訊號之切
        換的功能，而無須如該圖所示，須額外添加樞轉片及彈
        簧構件，此舉不啻有「劃蛇添足」之錯誤思維，且更能
        凸顯被舉發案「化繁為繁」之進步性。
      13.參加人於補充理由4 稱「然觀系爭案申請專利範圍任何
        一項均無明確界定其目的係單純為「壓力不足之示警」
        ，僅概括地說明其為「一種用警示氣墊床飽和或壓力不
        足狀態之氣墊床回警示裝置」，既然原告採用此種能取
        得最大專利範圍之請求項寫法，則警示氣墊過於飽和之
        示警亦已為其專利範圍所涵括。況且證據1 第2 項第
        116-121 行不但說明當氣壓過大時使膜片（
        diaphragm32 ）彎曲，亦說明膜片彎曲的結果可觸動開
        關使燈光點亮或熄滅，如此則與系爭案申請專利範圍第
        1 項文字有重疊之處：「‧‧‧該回溯囊隨著氣壓的改
        變膨脹或縮萎，促使微動開關導通指示燈，藉以顯示出
        氣墊床之狀態。更加證明系爭案之主要特徵已由證據1
        揭露之事實」乙節，純屬參加人臆測與推論之詞，事實
        上，以所欲解決問題而言，系爭專利開宗明義於創作說
        明中即述及：「本創作氣墊床之回溯警示裝置，特別是
        指一種用來顯示氣墊床是否受損之回溯裝置，且於其後
        亦述及「‧‧‧氣墊床難免會有破損或其他原因使氣墊
        床自動洩‧‧‧」，因此，於申請專利範圍第1 項即述
        及「‧‧‧飽和或壓力不足狀態之氣墊床之回溯警示裝
        置」，且說明書第6 頁第2 段指出：「設於操作面板50
        上之指示燈可設以紅燈與綠燈，紅燈與綠燈分別連結微
        動開關20不同的輸出端子22，藉以分別顯示氣墊床正常
        或受損之狀態」，亦即對應於申請專利範圍第1 項前序
        部分所指之飽和或壓力不足狀態，且本案若處於「超壓
        」狀態，即是利用如附件1 所示之氣墊床充氣裝置之氣
        壓控制器進行排氣與洩壓。反觀，證據1 之發明目的，
        係為「超壓」之示警與系爭專利背道而馳；而證據2 亦
        為超壓時之洩壓調整，亦與系爭專利截然不同。是以，
        此兩舉證之先前技藝所欲解決之目的，與系爭專利除截
        然不同外，可稱「反向教示（teach away）」，亦可稱
        為「不相關的技術領域」，因此，系爭專利相對於此兩
        先前文件言，屬非顯而易知，且該系爭專利可用於該兩
        舉證之先前技術證據內，使其具有除「超壓時的調節」
        外，尚具有氣墊床「受損時回溯警示」，使功能更加的
        完善與完美，故由此可見，系爭專利與該兩證據所欲解
        決之問題誠屬不同，其理至明。
      14.綜上所陳，系爭專利並非被告及參加人將證據1 及證據
        2 部分組合後為顯而易知，敬請鈞院明察，再予以詳加
        審究，進而撤銷原審定及訴願決定，並為舉發不成立之
        判決，實感德便。
    (二)被告主張：
      1.起訴理由第2 段主要論述審定理由未針對系爭專利申請
        專利範圍第1 項所有文字全體做考量，而只是以對應於
        回溯袋及警示燈存在於先前技藝中，據以認定，自屬誤
        謬等云云。惟系爭專利審定理由第(九)(十)點係以系爭專利
        申請專利範圍之整體可由證據1 結合證據2 ，不具進步
        性做論述，並無僅針對回溯袋及警示燈而據以認定之情
        事，故其所訴無理由，另外起訴理由所引用註解之審查
        基準非屬系爭專利核准審定時之參考基準，併於敘明。
      2.起訴理由第2 段(1)係稱證據1 或證據2 均無揭示與系爭
        案相同之元件或限制條件等云云。惟系爭專利審定之理
        由為不具進步性非新穎性的考量，故其所訴無理由。
      3.起訴理由第2 段(2)係稱即使結合兩案並無法有申請專利
        範圍第1 項「回溯囊之側邊設有一微動開關，微動開關
        之輸出端子連結有指示燈或聲音警示裝置」等限制條件
        等云云。惟就申請專利範圍第1 項界定之回溯囊並未提
        示氣壓回溯控制方式且並無回溯的功能，為利用巴斯卡
        原理感測器氣墊床或管線內部壓力與證據2 之充氣管路
        顯示出橢圓形彈性囊體係裝於充氣泵與氣墊床的充氣管
        路而橢圓形囊體直接與管線進行T 字型連接使用之技術
        手段相同；另系爭專利微動開關作動結構與證據2 之致
        動裝置均為藉由氣囊膨脹打開或關閉接點，其致動的方
        式上並無二致，系爭專利不因其該單一構件的更換而有
        功效上的增進；另系爭專利微動開關之輸出端子連結有
        指示燈或聲音警示裝置與證據1 的膜片式壓力感測器結
        合連桿裝置起閉警示燈的效果相同，故該點起訴無理由
        。
      4.起訴理由第2 段(3)係認為相同之技術手段需指其元件或
        作動完全相同，始克當之，起訴理由第2 段(4)係稱證據
        12均無微動開關之輸出端子連接有指示燈或聲音警示器
        之技術等云云。惟在進步性的考量上，並非指元件或作
        動須完全相同，另如構件的置換、排列、變更均無增進
        功效時，同樣視為熟習該項技術者所能輕易完成且未增
        進功效，故該點起訴無理由。
      5.起訴理由第3 段係稱系爭專利與證據1 、2 為不相關的
        技術領域，且證據1 與證據2 均為超壓警示與調整與系
        爭專利申請專利範圍第1 項飽和或壓力不足狀態之氣墊
        床之回溯警示裝置不同等云云。惟系爭專利與證據1 、
        2 均屬氣墊床的警示技術，至於壓力不足警示或超壓警
        示為設定方式的簡易變化，係屬熟習該項技術者所能輕
        易完成且未增進功效，故該點起訴無理由。
      6.綜上所述，被告原處分並無違法，敬請駁回原告之訴。
    (三)參加人主張：
      1.新型專利權範圍，以說明書所載之申請專利範圍為準，
        系爭專利申請專利範圍第1 項（獨立項）已為引證案揭
        露，故不具進步性
        (1)依據專利審查基準（經濟部89年出版，第2-2-17頁）
          ，新型實質審查應以每一請求項中所載之新型為對象
          ，並應就每一請求項判斷是否具新穎性及進步性作成
          審查意見。又依系爭專利核准時專利法（83年專利法
          ）第103 條第2 項規定：「新型專利權範圍，以說明
          書所載之申請專利範圍為準。」故若系爭專利說明書
          與圖式揭露之新型與引證案之實質技術係屬同類型，
          且系爭專利之某一申請專利範圍所載之技術特徵已為
          引證案之內容所揭露，或熟悉該技術之人可由引證案
          而輕易完成系爭專利申請專利範圍所言之技術，則系
          爭專利之該申請專利範圍並不具備新穎性或進步性。
        (2)查：系爭專利為一種當氣墊床壓力過度飽和或不足時
          ，以燈號或聲音示警之警示控制裝置，申請專利範圍
          共4 項，僅第1 項為獨立項，第1 項之主要元件及技
          術特徵包含：「一回溯囊40，其連接一接管41，使回
          溯囊40與氣墊床與充氣泵連接；一微動開關20，其輸
          出端子連接至指示燈或聲音警示器；該回溯囊40能隨
          氣墊床壓力變化而膨脹或萎縮，促使微動開關導通，
          因而使指示燈點亮，達成警示氣墊床壓力為不正常狀
          態之功效。」故就系爭專利之申請專利範圍第1 項而
          言，其具備之元件僅包含三者：一運用接管41與氣墊
          床與充氣泵連接之回溯囊40，一微動開關20，與微動
          開關連接之指示燈或聲音警示器。該些元件及其個別
          所具備之功能，以及整體之功效，均已為引證案或其
          結合所揭露，故系爭專利實不具新穎性與進步性。茲
          以下表說明之：
        (3)由上表可知，系爭專利申請專利範圍第1 項與舉發證
          據1 具有完全相同或等效之元件，而證據1 與證據2
          結合後，亦可得到與系爭專利相同之技術特徵，故而
          ，證據1 已足以否定系爭專利之新穎性，縱然原告可
          能辯稱證據1 之管路連接方式不同，然則，系爭專利
          申請專利範圍並未以管路連接之方式作為特徵；而證
          據1 與證據2 之結合則可得到相同之管路連接方式，
          足以徹底否定系爭專利之進步性。
        (4)原告起訴理由第2 段第(1)小節謂：參加人舉發時引用
          之兩證據中「‧‧‧並不具有被舉發案申請專利範圍
          第1 項所列述之『‧‧‧於氣墊床與充氣泵連接之管
          路上延伸出一管路連接一回溯囊‧‧‧』」云云。惟
          查原告既要求就整體考量，又要求與前案逐字對應，
          顯屬自相矛盾。按：申請專利範圍之解釋，本應以申
          請專利範圍之文字為主，專利法第56條第3 項著有明
          文；若申請專利範圍之文字未對發明或新型的結構、
          組成、動作、迴路等等細部特徵詳加描述，僅僅以業
          界習知之數種上位概念之元件組合作為專利範圍之界
          定，則遭到第三人以業界習知之技術結合對其舉發，
          當屬可以預見，其後專利審查機關於審酌舉發案時，
          亦無理由為其專利範圍加上其他限制，則得到專利審
          查機關以「熟習該項技術者可由前案輕易結合，故不
          具進步性」作為撤銷其專利之理由，亦屬理所當然。
          又原告所稱「證據2 （US5,117,518）， 其氣囊4 之
          一係直接連通於旋轉閥（rotaryvalve）7，而非連接
          至對應於系爭案之充氣泵之壓縮機6 」云云，亦不可
          採，蓋此一領域中人均知管路中加入「閥（valve）
          」的使用乃管路設計之常態，目的係輔助管路系統之
          運作，避免流體逆流等不易掌握之情事發生，故旋轉
          閥並非主要的設計結構；而證據2 之第3 欄第21-24
          行已經清楚說明「氣囊（inflatable cells）係經由
          旋轉閥由壓縮機6 供應氣體」，可見證據2 已明確揭
          示使用壓縮機對氣囊充氣之技術手段。前述原告之起
          訴理由顯不成立。
        (5)專利審查基準第2-2-19與2-2-20頁中，說明「將他新
          型構成要件之一部份，以其他已知之構件來置換‧‧
          ‧如未能產生某一新功效或增進某種功效時，則視為
          熟習該項技術者所能輕易完成‧‧‧」。雖然，原告
          爭執系爭專利「微動開關」與舉發證據所用之元件不
          同，但引證案中確已出現微動開關之等效構件，系爭
          專利只是將該等效構件置換為市售現成品之微動開關
          ，而系爭專利對於微動開關之結構本身或其運用方式
          並未產生任何新功效或對舊有功效之改良，故應視為
          熟習該項技術者所能輕易完成，不具進步性。
        (6)雖然原告辯稱證據1 與證據2 中之「氣壓控制器」或
          「旋轉閥」之功能複雜、與系爭專利不同，但是系爭
          專利從頭至尾從未強調其功效在於省略「旋轉閥」或
          改良「氣壓控制器」，只說明其目的為提供氣墊床用
          之回溯警示裝置（系爭專利說明書第3 頁），而其申
          請專利範圍中亦僅臚列警示裝置之元件，足見系爭專
          利申請之範圍限於整體控制系統中之警示裝置部份，
          而引證案不但揭露此種氣墊床用之回溯警示裝置，尚
          揭露更多其他控制單元，此種揭露詳實之專利前案自
          得用以否定系爭專利籠統之申請專利範圍之可專利性
          。不因引證案多加揭示警示裝置以外之控制結構，而
          使系爭專利為引證案所揭露之事實有所改變。
        (7)原告起訴理由第3 段稱證據1 之發明目的係「超壓」
          之示警，與系爭案背道而馳云云。然觀系爭案申請專
          利範圍任何一項均無明確界定其目的係單純為「壓力
          不足之示警」，僅概括地說明其為「一種用來警示氣
          墊床飽和或壓力不足狀態之氣墊床回溯警示裝置」，
          既然原告採用此種能取得最大專利範圍之請求項寫法
          ，則氣墊床過於飽和時之示警亦已概括於其專利範圍
          內。原處分理由(六)認為：「申請專利範圍並未清楚揭
          示壓力不足或在飽和狀況時，分別之對應構件（如微
          動開關與承壓板）致動情形，只以膨脹或萎縮，促使
          微動開關導通指示燈的較廣方式表示，故在解釋申請
          專利範圍時，以申請專利範圍所敘述文字界定者為準
          。」不但如實說明系爭專利申請專利範圍過於籠統之
          情形，亦表明係遵循專利法第103 條所為之處分。與
          前揭事實對照，原處分為合法無疑。
      2.系爭專利申請專利範圍第2 項與第3 項亦已為引證案所
        揭露，不具進步性。證據3 為1994年公開之氣墊床型錄
        ，型號為ALPHAXCELL，證據5 則為證據3ALPHAXCELL 型
        號氣墊床控制裝置之工程圖面。其中已清楚顯示與系爭
        專利技術特徵完全相同之元件及組成，不僅揭露系爭專
        利申請專利範圍第1 項之微動開關、警示燈與回溯囊，
        並且揭露申請專利範圍第2 項之殼體與第3 項之承壓板
        。足見系爭專利完全不具可專利性。
      3.系爭專利申請專利範圍第4 項為業界中人經常運用之技
        術，不具進步性。吾人日常生活週遭之物件，如手機、
        汽車防盜器等，均常見聲音警示與燈號警示併用之情形
        ，故在警告裝置上使用聲音警示與燈號警示併用之方式
        ，實為業界具有通常知識者所極易思及，可證系爭專利
        申請專利範圍第 4 項不具進步性。
      4.原告起訴理由第2 段(2)中主張：「申請專利範圍第1 項
        ‧‧‧回溯囊40之側邊緊鄰設置一微動開關20，‧‧‧
        輸出端子22連結有指示燈51或聲音警示器52；惟證據1
        （GB796746）並無回溯囊及其側邊之微動開關，而證據
        2 之充氣構件4 之1 側亦無微動開關及輸出端子，‧‧
        ‧」故即使結合二證據亦無法得出如申請專利範圍第1
        項之內容云云。然觀被告之舉發審定書理由(七)中係謂，
        證據1 利用一膜片感受管路氣體壓力之變化，推壓操作
        桿使其觸動開關，以點亮一警示燈38；可見系爭案之微
        動開關及警示燈等對應元件係在證據1 中出現。而被告
        之舉發審定書理由(八)中係謂，證據2 設有可充氣膨脹囊
        袋件（inflatablemember 4），當氣壓超出設定值時，
        該囊袋件即推壓一樞轉片（hinged flap 5 ），藉以觸
        發洩壓裝置運作；可見與系爭案之回溯囊對應之元件為
        證據2 中之可充氣膨脹囊袋件（inflatablemember 4
        ），而回溯囊側邊之微動開關係對應證據2 中之樞轉片
        。原告故意將證據1 、2 中已揭露之部分隱匿不寫，只
        提未揭露之部分，然而被告之審定書理由(九)正是根據證
        據1 、2 所揭露之對應元件與技術手段認定結合證據1
        及證據2 可證明系爭案申請專利範圍第1 項不具進步性
        ，請鈞院鑒察。
      5.原告起訴理由第2 段(3) 中主張：「所謂『相同的技術
        手段』係指其元件與作動完全相同，始克當之」，此種
        說法於被告以「不符新穎性」為由認定原告專利不具可
        專利性時，或可成立，然今日被告係以「不符進步性」
        為由撤銷原告之專利，進步性之有無，不以技術手段完
        全相同為必要，而係斟酌系爭案申請時之業界技術，以
        熟習該技術之人之立場，參酌引證之前案後，是否易於
        推知系爭案申請專利範圍所揭露之技術為斷，有民國89
        年版（以下同）的專利審查基準第2-2-17及2-2-18頁可
        證。又，於專利審查基準第2-2-19與2-2-20中，亦說明
        「將他新型構成要件之一部份，以其他已知之構件來置
        換‧‧‧如未能產生某一新功效或增進某種功效時，則
        視為熟習該項技術者所能輕易完成‧‧‧」。原告雖強
        調證據2 中之樞轉片與系爭案之微動開關並非相同，然
        熟知機械控制領域之人均能簡單置換此二者於其所欲控
        制之裝置中。此二者雖乍看為不同名詞，然而微動開關
        實係利用機械式之伸縮、旋轉或直線撥動之方式，使電
        路導通或斷開的裝置，證據2 之樞轉片即為產生此種機
        械式之伸縮、旋轉或直線撥動之構造，今將其與證據1
        之「推壓操作桿使其觸動開關，以點亮一警示燈38」
        相結合時，因點亮警示燈需要電力，自然會想到將樞轉
        片置換成能產生電氣訊號輸出之微動開關以接通電力供
        應，相信業界中無人會認為此一置換有何困難之處。
      6.原告起訴理由第3 段稱證據1 之發明目的係「超壓」之
        示警，與系爭案背道而馳云云。然觀系爭案申請專利範
        圍任何一項均無明確界定其目的係單純為「壓力不足之
        示警」，僅概括地說明其為「一種用來警示氣墊床飽和
        或壓力不足狀態之氣墊床回溯警示裝置」，既然原告採
        用此種能取得最大專利範圍之請求項寫法，則警示氣墊
        過於飽和之示警亦已為其專利範圍所涵括。況且證據1
        第2 頁第116-121 行不但說明當氣壓過大時將使膜片（
        diaphragm 32）彎曲，亦說明膜片彎曲的結果可觸動開
        關使燈光點亮或熄滅，如此則與系爭案申請專利範圍第
        1 項文字有重疊之處：「‧‧‧該回溯囊隨著氣壓的改
        變膨脹或縮萎，促使微動開關導通指示燈，藉以顯示出
        氣墊床之狀態。」更加證明系爭案之主要特徵已由證據
        1 揭露之事實。
      7.綜上所述，被告之舉發審定書認定舉發成立之處分實屬
        合法適當，原告起訴狀與補充理由狀內所述並非事實，
        請鈞院鑒察，駁回原告之訴。
    理  由
一、按凡對物品之形狀、構造或裝置之創作或改良，而可供產業
    上利用者，得依法申請取得新型專利，固為系爭專利核准時
    專利法第97條暨第98條第1 項所明定。惟其新型如「係運用
    申請前既有之技術或知識，而為熟習該項技術者所能輕易完
    成且未能增進功效時」，仍不得依法申請取得新型專利，復
    為同法第98條第2 項所明定。
二、本件系爭第00000000號「氣墊床之回溯警示裝置」新型專利
    案，係一種用來警示氣墊床飽和或壓力不足狀態之回溯警示
    裝置，其特徵在於：該回溯警示裝置於氣墊床與充氣泵連接
    之管路上延伸出一管路連接一回溯囊，回溯囊之側邊設有一
    微動開關，微動開關之輸出端子連結有指示燈或聲音警示器
    ；當氣墊床內部之氣壓改變時，該回溯囊隨著氣壓的改變膨
    脹或萎縮，促使微動開關導通指示燈，藉以顯示出氣墊床之
    狀態者。參加人所舉之舉發證據計有：舉發證據1 係英國西
    元1958年6 月18日公告之第796746號專利案，舉發證據2 係
    美國西元1992年6 月2 日公告之第0000000 號專利案，舉發
    證據3 係Huntleigh 公司於西元1994年公開之AlphaXcell型
    氣墊床目錄正本，舉發證據4 係Huntleigh 公司之AlphaXce
    ll型氣墊床控制器之樣品，舉發證據5 係Huntleigh 公司之
    AlphaXcell型氣墊床控制器之工程設計圖影本。案經被告審
    查，認系爭專利申請專利範圍第1 項敘述其可警示氣墊床飽
    和或壓力不足，惟並未就壓力飽和以及不足之兩種不同狀況
    ，如何分別對應相關構件（如微動開關與承壓板）之致動情
    形作揭示，只以膨脹或萎縮促使微動開關導通指示燈的較廣
    方式表現，故在解釋申請專利範圍時，以申請專利範圍所敘
    述的文字為準。就系爭專利申請專利範圍第1 項「‧‧‧該
    回溯警示裝置於氣墊床與充氣泵連接之管路延伸出一管路連
    接一回溯囊之側邊設有一微動開關」，與證據2 「於氣墊床
    與空氣壓縮機連接之管路上延伸出一管路連接可充氣膨脹囊
    袋件，並藉由該可充氣膨脹囊袋件感受管路氣體壓力之變化
    推壓一由彈簧偏壓之樞轉片（hinged flap 5 ）」係使用相
    同的技術手段；另系爭專利申請專利範圍第1 項「‧‧‧微
    動開關之輸出端子連結有指示燈或聲音警示器；當氣墊床內
    部之氣壓改變時，該回溯囊隨著氣壓的改變膨脹或縮萎，促
    使微動開關導通指示燈，藉以顯示出氣墊床之狀態者」之技
    術特徵，與證據2 之管路連接可充氣膨脹囊袋件，結合證據
    1 之當壓力感知構件即膜片感受管路氣體壓力超出設定值時
    ，促使開關導通警示燈，藉以顯示或警示氣墊床之氣體壓力
    狀態之技術特徵相同。故結合證據1 及2 可證明系爭專利申
    請專利範圍第1 項不具進步性。系爭專利申請專利範圍第2
    、3 項記載該回溯囊與微動開關設置於殼體內部、回溯囊藉
    由承壓板間接控制微動開關之技術，與證據1 將膜片設置於
    殼體內部，證據2 可充氣膨脹囊袋件、樞轉片設置於殼體內
    部，及證據1 之膜片藉由殼體、操作桿壓板間接控制開關之
    技術近似，係屬熟習該項技術者所能輕易完成且未增進功效
    者，故申請專利範圍第2 及第3 項不具進步性；系爭專利申
    請專利範圍第4 項記載指示燈與聲音警示器可共同並連使用
    ，該聲音警示器乃係一種習知構件之簡易附加；故系爭專利
    申請專利範圍第2 至4 項為熟習該項技術者就證據1 及2 可
    輕易轉用達成且未能增進功效，不具進步性。乃為舉發成立
    ，應撤銷專利權之處分。原告不服，依序提起訴願及行政訴
    訟；兩造及參加人之主張，各如事實欄所載，其爭點厥為系
    爭專利是否有違核准時專利法第98條第2 項進步性之規定，
    不符新型專利之要件？
三、本院判斷如下：
    (一)證據 2 的充氣管路顯示出橢圓形彈性囊體係裝於充氣泵
      與氣墊床的充氣管路之間；雖然充氣管路間裝有一旋轉閥
      ，但該旋轉閥的功能只是用來進行動態或靜態的方式將充
      氣泵的高壓氣體導入氣墊床的氣囊單元入口，而橢圓形彈
      性囊體係直接與該管線進行 T字形連接，並利用巴斯卡原
      理感測氣墊床或管線內部的壓力，與系爭專利使用的技術
      手段相同。原告稱稱證據2 橢圓形彈性囊體係連通於旋轉
      閥，而非如系爭專利直接連通於充氣泵之壓縮機，二者之
      技術手段云云，核非可採。
    (二)系爭專利之微動開關，係業界普遍使用之通用元件，為市
      售現成品，拆開其殼體可發現係由多數零件所構成，而其
      作動結構與證據2 彈簧偏壓加樞轉片結構並無不同，都是
      利用樞鈕支點的轉動，利用彈簧的力量頂開或彈回接點，
      且都是用彈性體的膨脹或萎縮來驅動，並不因為尺寸大小
      有所不同；雖然證據2 的作動接點為氣體的密封與洩放，
      然其作動方式仍為相同，即打開或關閉接點，故二者使用
      的技術手段相同，僅是等效構件之置換而已。是原告訴稱
      證據2 並未揭示系爭專利之微動開關，或徒以系爭專利之
      元件較少，功能相同，即謂其具有進步性云云，均非可採
      。
    (三)系爭專利微動開關之設計與證據1 的膜片式壓力感測器結
      合連桿裝置啟閉警示燈的開關及證據2 的橢圓形彈性囊體
      推動樞轉片所得到的功能並無不同；系爭專利的電源配置
      與證據1 的電源配置相同，一條火線接於警示燈或聲音警
      示器作動線圈的一端，另一0 伏電( 地線) 則透過開關的
      作動接至作動線圈的另一端達到回路的作動效果。由證據
      1 的膜片式壓力感測器結合連桿裝置可以達到導通並啟閉
      警示燈的效果，故系爭專利微動開關設計並無增進功效。
      原告訴稱系爭專利之微動開關可因輸出端子的連結配有指
      示燈或警示器，而引證1 、2 並未揭示系爭專利於回溯囊
      側邊有輸出端子之設置，故二者技術內容不同云云，顯係
      文字表面之比對，而未從實質技術內容比較，自非可採。
    (四)系爭案申請專利範圍第1 項僅敘述其可警示氣墊床飽和或
      壓力不足，惟並未就壓力飽和以及不足之兩種不同狀況，
      如何分別對應相關構件（如微動開關與承壓板）之致動情
      形作揭示，只以膨脹或萎縮促使微動開關導通指示燈的較
      廣方式表現，故系爭專利所述壓力不足或超壓之警示，僅
      為設定方式之簡易變化，非有不同之技術手段。故原告訴
      稱證據1 與證據2 均為超壓警示與調整，與系爭專利申請
      專利範圍第1 項飽和或壓力不足狀態之氣墊床之回溯警示
      裝置不同等云云，並非可採。
四、綜上所述，系爭專利有違核准時專利法第98條第2 項進步性
    之規定，不符新型專利之要件；原告所訴，核不足採。從而
    ，被告所為本件「舉發成立，應撤銷專利權」之處分，洵無
    違誤，訴願決定予以維持，亦無不合。原告訴請撤銷訴願決
    定及原處分，為無理由，應予駁回。
據上論結，本件原告之訴為無理由，依行政訴訟法第98條第3 項
前段，判決如主文。
中    華    民    國    95    年    12    月    5     日
                    第七庭審判長法  官  李  得  灶
                                法  官  李  玉  卿
                                法  官  林  玫  君
上為正本係照原本作成。
如不服本判決，應於送達後20日內向本院提出上訴狀並表明上訴
理由，如於本判決宣示後送達前提起上訴者，應於判決送達後20
日內補提上訴理由書（須按他造人數附繕本）。
中    華    民    國    95    年    12    月    5     日
                                書記官  蔡  逸  萱


司法院資訊處製作；財團法人民間司法改革基金會備份。
